【裁判字號】    96,婚,292
【裁判日期】    970516
【裁判案由】    確認婚姻關係不存在
【裁判全文】
臺灣雲林地方法院民事判決               96年度婚字第292號
原      告  乙○○
被      告  甲○○
上列當事人間請求確認婚姻關係不成立事件，本院於中華民國97
年4月28日言詞辯論終結，判決如下：
    主      文
確認原告乙○○與被告甲○○間婚姻關係不成立。
訴訟費用新臺幣仟元由被告負擔。
    事實及理由
甲、程序方面：
  一、按婚姻無效、確認婚姻不成立或成立、撤銷婚姻、離婚或
      夫妻同居之訴，得合併提起，或於第一審或第二審言詞辯
      論終結前，為訴之變更、追加或提起反訴，民事訴訟法第
      572條第1項定有明文。本件原告起訴時，原係訴請離婚，
      嗣訴訟中於民國96年8月15日具狀變更為請求確認婚姻不
      成立，揆諸上開說明，為法所許，爰准許之。
  二、次按婚姻無效之訴、婚姻關係不存在之訴與婚姻不成立之
      訴不同，此觀民事訴訟法第568條第1項及民事訴訟法第
      247條規定自明。當事人如未履行或未完全履行婚姻要件
      時，其婚姻既不成立，自不發生任何婚姻之法律上效力，
      無須法院之判決，任何人均得主張之，但發生爭執時，有
      確受判決之法律上利益者，自得起訴請求確認婚姻不成立
      ，即提起確認婚姻不成立之訴，而非提起確認婚姻無效之
      訴。然當事人如已達成婚姻要件，但如屬法律上規定之禁
      婚親或為重婚或為一人同時與二人以上結婚時，則為已成
      立之婚姻，依法應歸於無效，以此為原因，請求法院為確
      認之判決，即應提起確認婚姻無效之訴。而婚姻關係不存
      在，係主張曾有婚姻關係，嗣經消滅，現在婚姻關係不存
      在者。至於當事人舉反證推翻推定之效力時，因所爭執者
      為曾否履行婚姻之方式，即屬婚姻有無成立之問題，應提
      起婚姻不成立之訴，而非婚姻關係不存在（婚姻無效）之
      訴。另我國民法雖無婚姻不成立之規定，同法第73條對不
      具法律特別成立要件者，亦規定為『無效』，並未明確劃
      分『無效』與『不成立』之區別，但理論上法律行為必須
      成立後，才有是否無效之問題（參楊建華著問題析民事訴
      訟法（二）第124至128頁），且民事訴訟法第568條第1項
      亦規定得提起「確認婚姻不成立」之訴。本件原告所爭執
      者，係兩造於92年2月21日所為結婚欠缺當事人真意（無
      婚姻意思之合致）之實質要件，即屬婚姻有無成立之問題
      ，合先敘明。
  三、被告未於言詞辯論期日到場，查無民事訴訟法第386條各
      款所列情形，依原告之聲請，由其一造辯論而為判決。
乙、實體方面：
  一、原告主張：原告年幼時因罹患腦膜炎，致原告成為重度智
      障者，訴外人李志成認原告可受其利用，乃以免費旅遊大
      陸地區並可獲得金錢報酬之方式，邀請原告擔任人頭，計
      畫以「假結婚」之方式安排大陸地區女子甲○○即被告來
      臺，並於92年2月21日帶原告前往大陸地區福建省福州市
      民政局，與無意結婚之被告辦理「假結婚」，取得結婚登
      記證後，即帶原告返臺，並委託不知情之旅行社人員持該
      結婚證明書向財團法人海峽交流基金會申請認證，於92
      年3月10日取得證明函後，李志成復於92年3月17日偕同原
      告至雲林縣四湖鄉戶政事務所申請辦理結婚登記，又因原
      告四處宣揚結婚之消息，原告之父吳福發覺有異，經詢問
      後得知原告遭人設計與大陸地區女子「假結婚」，然原告
      既無與被告結婚之意思，而是受他人詐欺始與被告結婚，
      為此請求確認兩造間之婚姻關係不成立等語，並聲明如主
      文所示。
  二、被告方面：被告未於言詞辯論期日到場，亦未提出任何書
      狀作有利於自己之聲明或陳述。
  三、得心證之理由：
    (一)按確認法律關係之訴，非原告有即受確認判決之法律上利
      益者，不得提起，民事訴訟法第247條第1項前段定有明文
      。而所謂即受確認判決之法律上利益，係指因法律關係之
      存否不明確，致原告在私法上之地位有受侵害之危險，而
      此項危險得以對於被告之確認判決除去之者而言，故確認
      法律關係成立或不成立之訴，苟具備前開要件，即得謂有
      即受確認判決之法律上利益，最高法院42年度臺上字第
      1031號判例意旨可供參酌。查本件原告以兩造並無結婚真
      意為由，請求確認系爭婚姻不成立，然原告戶籍既仍為兩
      造係夫妻之記載，顯見原告就系爭婚姻關係之存否即有主
      觀之不明確，足致原告之法律上地位有受侵害之危險，並
      得以確認兩造間婚姻關係不成立之判決除去此種不安之狀
      態，揆諸前揭說明，原告自有即受本件確認判決之法律上
      利益，是原告自得提起本件確認婚姻關係不成立之訴。
    (二)次按結婚之方式及其他要件，依行為地之規定，臺灣地區
      與大陸地區人民關係條例第52條第1項定有明文。查本件
      兩造係在大陸地區結婚，依上揭規定，本件自應依大陸地
      區規定決定系爭婚姻是否要件不具備而不成立。經查：1.
      中華人民共和國婚姻法固未明文規定，婚姻應以雙方當事
      人婚姻意思之一致為根本成立要件，然觀諸該法第2條「
      實行婚姻自由、一夫一妻、男女平等的婚姻制度」、第5
      條「結婚必須男女雙方完全自願，不許任何一方對他方加
      以強迫或任何第三者加以干涉」之意旨，結婚應由當事人
      自主，此為婚姻成立之實質要件，應無疑義。2.其中所謂
      「婚姻意思」有實質意思與形式意思之分，前者指形成夫
      妻關係之真實意思，亦即在社會觀念上，形成婚姻共同生
      活關係之意思；後者則強調因履行法定婚姻方式而成立，
      即履行婚姻方式之意思（表示意思）；本院認從親屬身分
      關係本質而言，應尊重當事人內心意思，必然需採取實質
      意思說，與財產法上之行為，有時為保護交易安全，不得
      不採取表示主義者不同，因此所謂婚姻意思，乃當事人具
      有相互履行婚姻之義務，為夫妻共同生活之實質意思。3.
      綜上，依兩造結婚行為地即中華人民共和國婚姻法規定之
      婚姻成立要件即包含雙方婚姻意思之合致，亦即雙方具有
      相互履行婚姻之義務，為夫妻共同生活之實質意思為婚姻
      成立要件。
    (三)經查，原告主張之上開事實，核與證人即原告之父吳福到
      庭證述：原告於3歲時因腦膜炎而成為智能障礙者，原告
      不認識被告，伊亦不知道原告要與被告結婚一事，是遭他
      人作為人頭等語大致相符。原告屬重度智能障礙者一事，
      亦有原告提出之中華民國殘障手冊正面影本1紙附卷可證
      。此外，並有原告提出戶籍謄本、結婚證明書、內政部警
      政署入出境管理局92年11月27日境平彥字第09220077010
      號函影本各1份，及本院依職權向雲林縣四湖鄉戶政事務
      所函查兩造結婚登記資料，有該所函檢附結婚登記申請書
      、結婚公證書等件在卷足憑，可以證明兩造現於戶政登記
      上確為夫妻關係無誤。又利用被告為假結婚行為之李志成
      業經本院以94年度譯自第446號判決判處有期徒刑10月確
      定，亦有本院依職權查閱本院94年度易字第446號刑事判
      決列印本及李志成之臺灣高等法院被告前案紀錄表各1份
      在卷足稽。而被告受合法通知後，未到場抗辯，亦未提任
      何書面之陳述或否認，依上開證據，原告之主張自堪信為
      真實。
    (四)是兩造既無結婚之真意，已如前述，系爭婚姻缺乏大陸地
      區婚姻法規定之婚姻成立要件即成立婚姻之實質意思，參
      諸前揭說明，原告請求確認其與被告間之婚姻不成立，為
      有理由，應予准許。
丙、據上論結，原告之訴，為有理由，依民事訴訟法第385條第1
    項前段、第78條，判決如主文。
中    華    民    國    97    年    5     月    16    日
                  家事法庭  法  官    李明鴻
如對本判決上訴，應於判決送達後20日內向本院提出上訴狀。（
須附繕本，並繳納上訴裁判費新臺幣4,500元）。
以上正本係照原本作成。
中    華    民    國    97    年    5     月    16    日
                            書記官    陳美華


司法院資訊處製作；財團法人民間司法改革基金會備份。
